臺灣基隆地方法院民事判決
110年度訴字第282號
原      告  吳明洋  
訴訟代理人  廖偉真律師
被      告  陳秉政  



訴訟代理人  吳弘鵬律師
上列當事人間債務人異議之訴事件，本院於民國110年9月15日言
詞辯論終結，判決如下：
    主  文
原告之訴駁回。
訴訟費用由原告負擔。
    事實及理由
一、原告起訴主張：
  ㈠原告前於民國103年間與訴外人廖一昇就坐落新北市○○區○○○
    段0地號、442地號土地(下合稱系爭土地)訂立買賣契約，由
    原告以新臺幣（下同）1100萬元向廖一昇買受系爭土地，原
    告為給付買賣價金，而簽發發票日為104年9月30日、票據號
    碼為FA0000000號、票載金額為100萬元之支票1紙(下稱系爭
    支票)予廖一昇，廖一昇復將系爭支票背書轉讓予被告。後
    原告因認系爭土地存有未臨馬路且不得作建築使用之瑕疵，
    不具廖一昇出賣時所擔保之品質，遂起訴請求廖一昇返還買
    賣價金(下稱系爭返還價金事件)，經鈞院以105年度重訴字
    第15號判決原告之訴駁回，原告上訴後，經臺灣高等法院以
    105年度重上字第643號將上訴及追加之訴全部駁回，經原告
    上訴，最高法院以108年度台上字第426號判決將前揭第二審
    判決廢棄發回，現繫屬臺灣高等法院以109年度重上更一字
    第28號審理中。而被告訴請原告給付系爭支票之票款，經鈞
    院以104年度基簡字第968號、105年度簡上字第48號判命原
    告應給付被告100萬元本息確定(下稱系爭給付票款事件)。
    被告以系爭給付票款事件之確定判決為執行名義聲請強制執
    行，經鈞院民事執行處以110年度司執字第6184號清償債務
    強制執行事件受理後（下稱系爭強制執行事件），以110年3
    月16日基院麗110司執實字第6184號執行命令，扣押原告於
    鈞院106年度存字第51號所提存之擔保金，尚未執行終結。
　㈡被告係以無對價之方式取得系爭支票，應繼受其前手之權利
    瑕疵，不得享有優於前手之權利：
　　依系爭給付票款事件二審判決之記載，可知被告係因有投資
    需求，乃向廖一昇借貸，廖一昇遂背書轉讓系爭支票以代替
    借款之交付，由此可見，被告取得系爭支票時，並未支付任
    何對價，參酌最高法院68年度台上字第3427號民事判例及依
    票據法第14條第2項之規定，被告應不得享有優於其前手即
    廖一昇之權利，如廖一昇不得行使票據上權利，被告亦不能
    行使之。
　㈢原告為支付買賣價金而簽發系爭支票之原因關係已消滅，被
    告應不得再請求給付系爭支票票款：
　　參酌最高法院108年度台上字第426號判決意旨及參以系爭返
    價金事件更審審理時，曾發函地政機關詢問系爭土地有無接
    臨道路，經新北市瑞芳地政事務所函所檢附之套繪參考圖，
    顯示系爭土地與新北市瑞芳區調和街全未鄰接，且廖一昇於
    上開民事事件中，對系爭土地完全未臨路乙節，亦不再爭執
    ，表示沒有意見等情，足證原告迭次主張系爭土地存有未臨
    馬路且不得作建築使用之瑕疵，不具廖一昇出賣時所擔保之
    品質，確屬事實，倘若如此，則原告在105年1月15日發函解
    除與廖一昇間之土地買賣契約即屬合法，而原告為支付買賣
    價金而簽發系爭支票之原因關係既已不存在，廖一昇即不得
    再請求給付系爭支票票款，而被告繼受其前手之瑕疵，自亦
    不能行使系爭支票之票據上權利，故被告仍執命原告給付系
    爭支票票款100萬元之確定判決聲請強制執行，即屬無據。
　㈣依被告於系爭返還價金事件一審審理之證述可知被告係向廖
    一昇借款，而廖一昇遂以交付系爭支票代替借款之交付，而
    原告簽發系爭支票之原因關係是否存在，現仍繫屬於臺灣高
    等法院以系爭返還價金事件更審審理中，倘現即任由被告經
    強制執行取得系爭支票票款，則日後縱原告獲得勝訴終局判
    決，亦將陷於難以追回業遭強制執行金錢之窘境，反觀被告
    於未支付任何對價之情況下，卻經強制執行而能獲得等同票
    款100萬元之利益，比較權衡兩造之權益損失，足認被告行
    使系爭支票之票據上權利，顯悖於誠信原則，且以損害他人
    為主要目的，應構成權利失效。
  ㈤被告未支付對價即取得系爭支票，被告與廖一昇間之債權債
    務關係因廖一昇未交付借款而未成立生效，縱使駁回被告強
    制執行之聲請，被告也沒有任何損害，況系爭支票未獲付款
    ，被告應向廖一昇尋求給付借款，而非提起給付訴訟再為強
    制執行，被告與廖一昇是以迂迴方式規避原告對廖一昇主張
    票據原因關係不存在之答辯，類似脫法行為，是被告在法律
    上在強制執行程序前、後，均欠缺權利保護要件，不值得保
    護。
　㈥聲明：
　⒈系爭強制執行事件對原告所為之強制執行程序，均應予撤銷
    。
　⒉訴訟費用由被告負擔。
二、被告抗辯略以：
  ㈠被告並非無對價取得系爭支票，此已於系爭給付票款事件一
    、二審判決中，經兩造辯論並於判決理由中認定在案，參酌
    最高法院99年度台上字第781號民事裁定意旨，本件應有爭
    點效之適用，同一當事人不得為相反主張，鈞院亦不得為相
    反之判斷，原告再次主張被告以無對價方式取得系爭支票，
    顯無理由，應予駁回。而被告即非以無對價方式取得系爭支
    票，本件自無票據法第14條第2項之適用。
　㈡退步言之，縱鈞院認本件無爭點效之適用，惟按票據行為為
    不要因行為，執票人不負證明關於給付原因之責任，如票據
    債務人主張執票人取得票據係無對價或以不相當對價取得，
    應由該債務人負舉證責任，本件原告未提出相關證據，僅空
    言指摘被告係以無對價方式取得系爭支票，顯無理由。
　㈢再退步言之，原告與廖一昇間返還價金事件之訴訟，仍繫屬
    於臺灣高等法院審理中，原告主張其與廖一昇之系爭土地買
    賣契約已合法解除，顯屬無稽。況系爭給付票款事件一、二
    審判決中，亦就「原告是否得以系爭買賣契約係受詐欺而撤
    銷意思表示或解除系爭買賣契約」、「原告是否得主張系爭
    土地有瑕疵或未依債之本旨提出給付而解除系爭土地買賣契
    約」等爭點為辯論，並於判決理由中認定原告所主張解除系
    爭土地買賣契約均無理由在案，是本案對於該爭點自亦有爭
    點效之適用，兩造及鈞院不得再為相反主張及認定，以符民
    事訴訟法上之誠信為則。
　㈣強制執行法第14條第1項規定之債務人異議之訴，須執行名義
    成立後，有消滅或妨礙債權人請求之事由發生，始得提起，
    原告未提出執行名義成立後，有消滅或妨礙債權人請求之事
    由，僅泛稱被告行使系爭支票之票據上權利，顯悖於誠信原
    則，且足以損害他人為主要目的，應構成權利失效云云，毫
    無所據。
　㈤聲明：⒈原告之訴駁回。⒉訴訟費用由原告負擔。
三、本院之判斷：
  ㈠原告以：被告並未支付對價而取得系爭支票，則被告不得享
    有優於前手廖一昇之權利，且被告向廖一昇借款而取得系爭
    支票，系爭支票未獲兌現，被告竟提起系爭給付票款事件訴
    訟，是否係廖一昇為規避原告之原因關係抗辯，實有可疑。
    又系爭支票原因關係所涉之系爭返還價金事件現繫屬臺灣高
    等法院以109年度重上更㈠字第28號審理中，廖一昇對於原告
    是否有票款請求權存在，乃原告主張之先決問題，是本件係
    以另案法律關係是否成立為據，為此請求裁定停止本件之訴
    訟程序等語。按應否命停止訴訟程序，法院本有自由裁定之
    權（最高法院89年度台抗字第234號裁定意旨參照）。經查
    ，本件原告針對系爭強制執行事件，主張有消滅或妨礙債權
    人請求之事由，對於被告提起債務人異議之訴，而系爭強制
    執行事件之執行名義係系爭給付票款事件之確定判決，則依
    強制執行法第14條第1項規定，本院僅審酌執行名義成立後
    有無消滅或妨礙債權人請求之事由。原告請求裁定停止訴訟
    程序所提出之理由，均與執行名義成立後消滅或妨礙債權人
    請求之事由無涉，況縱使原告於系爭返還價金事件獲得有利
    之判決，亦非當然得排除系爭給付票款事件確定判決之執行
    力，是原告聲請裁定停止訴訟程序，不應准許。   
  ㈡按執行名義成立後，如有消滅或妨礙債權人請求之事由發生
    ，債務人得於強制執行程序終結前，向執行法院對債權人提
    起異議之訴。如以裁判為執行名義時，其為異議原因之事實
    發生在前訴訟言詞辯論終結後者，亦得主張之。強制執行法
    第14條第1項定有明文。次按強制執行法第14條所謂執行名
    義成立後發生消滅或妨礙債權人請求之事由，指該事由於執
    行名義成立後始新發生者而言，不包括於執行名義成立前已
    發生而繼續存在於執行名義成立後之情形在內，最高法院66
    年台上字第2488號民事判例意旨參照。經查，系爭強制執行
    事件所憑執行名義係系爭給付票款事件之確定判決，參以前
    揭規定，需以執行名義成立後有消滅或妨礙債權人請求之事
    由，始得提起債務人異議之訴。而原告主張之上開事由：【
    被告係無對價取得票據，不得享有優於前手之權利，而系爭
    買賣契約已經無效，廖一昇不得請求給付系爭支票之票款，
    是被告亦不得請求給付票款】、【被告行使系爭支票之票據
    權利，顯悖於誠信原則，且以損害他人為主要目的，應構成
    權利失效】、【被告縱使未獲給付票款，亦未受有損害，且
    被告與廖一昇是以迂迴方式規避原告對廖一昇主張票據原因
    關係不存在之答辯，類似脫法行為，而欠缺權利保護要件】
    等節，參以前揭說明，均非屬執行名義成立後新發生之事由
    ，是以，原告提起本件債務人異議之訴，核與強制執行法第
    14條第1項規定之要件不符，是原告本件請求為無理由。
四、綜上所述，原告之訴為無理由，應予駁回。
五、本件事證已經明確，兩造其餘攻擊防禦方法及證據，核與判
    決之結果不生影響，爰不一一論述，併此敘明。
六、結論：本件原告之訴為無理由，依民事訴訟法第78條，判決
    如主文。
中　　華　　民　　國　　110 　年　　10　　月　　13　　日
                  民事庭法  官  高偉文
以上正本係照原本作成。
對於本件判決如有不服，應於收受送達後20日內向本院提出上訴
書狀，敘述上訴之理由，上訴於臺灣高等法院，並按他造當事人
之人數附具繕本。如委任律師提起上訴者，應一併繳納上訴審裁
判費。
中　　華　　民　　國　　110 　年　　10　　月　　13　　日
                        書記官 蕭靖蓉